臺灣高雄地方法院民事判決　　　　　　 92年度簡上字第362號
上　訴　人　甲○○
被上訴人　　乙○○
訴訟代理人　曾清山律師
複代理人　　莊孝襄律師
當事人間請求清償借款事件，上訴人對於民國92年8月21日本院
高雄簡易庭91年度雄簡字第2199號第一審判決提起上訴，本院於
民國94年3月11日言詞辯論終結，判決如下：
    主  文
上訴駁回。
第二審訴訟費用由上訴人負擔。
    事  實
一、上訴人起訴主張：被上訴人於民國88年1月13日向伊誆稱其
    友人陳建志欲向伊借貸新台幣（以下同）30萬元，借期3個
    月，願按月息3 分給付利息，伊不疑有他，乃於當日自伊開
    設於世華聯合商業銀行前鎮分行（即今國泰世華商業銀行前
    鎮分行，以下簡稱國泰世華前鎮分行）之帳戶（帳號000000
    000000）轉帳支出40萬元申請開立該銀行支票，並於翌日交
    付該銀行支票予被上訴人，由被上訴人存入其於是日在同一
    銀行開設之帳戶（帳號000000000000）內，並提領其中30萬
    元，另將10萬元返還予伊。被上訴人且於約一週後，交付如
    附表所示，發票人為陳建志併附載身分證字號之本票三紙（
    以下簡稱系爭本票）予伊，供為還款擔保。嗣伊於系爭本票
    到期日屆至前約二週，以電話連絡被上訴人，被上訴人告稱
    陳建志因案入監執行，經伊於91年4 月間洽請警方查明，始
    知根本無陳建志此人，系爭本票內所載身分證字號亦係假造
    ，伊至此方知受騙。上訴人故意以詐欺方式，致伊陷於錯誤
    而交付30萬元，伊財產上之權利因而受損，被上訴人應賠償
    伊該款項，爰依侵權行為及消費借貸法律關係，提起本訴。
    原審為上訴人敗訴之判決，上訴人不服上訴，於本院捨棄依
    消費借貸法律關係之請求，而僅以侵權行為法律關係為其請
    求權基礎，並聲明：(1)原判決廢棄。(2)被上訴人應給付上訴
    人30萬元及自支付命令送達翌日即91年7 月2 日起至清償日
    止，按年息百分之五計算之利息。(3)第一、二審訴訟費用由
    被上訴人負擔。
二、被上訴人則以：伊並無詐騙上訴人，伊與上訴人原係朋友，
    係上訴人請求借伊名義開立前述帳戶，並存入40萬元銀行支
    票，伊於88年1 月14日開戶當天即提領30萬元，併同存摺、
    提款卡交還予上訴人；又系爭本票係上訴人謂其前夫屢次前
    來要錢，另於88年11月9 日請求伊依其提供之人別資料簽發
    系爭本票，以製造上訴人已將存款借與他人之假象，俾利出
    示予上訴人之前夫，以杜絕困擾；又依上訴人所述，其應於
    88 年1月13日或同年11月19日，即知有損害及賠償義務人，
    乃其遲至91年9 月18日始依侵權行為法律關係請求賠償，已
    罹於消滅時效等語，資為抗辯。並聲明：(1)駁回上訴人之上
    訴。(2)第二審訴訟費用由上訴人負擔。
三、兩造不爭之事實：
（一）上訴人於88年1月13日曾自其開設於國泰世華前鎮分行之
      帳戶（帳號000000000000）內，轉帳支出40萬元申請開立
      該銀行支票。
（二）上述銀行支票於88年1月14日經人存入被上訴人設於同一
      銀行之帳戶（帳號000000000000）內，並於同日提領30萬
      元。
四、本件兩造所爭執者，在於：(一)依上訴人主張之受詐欺事實，
    其侵權行為損害賠償請求權是否罹於消滅時效？(二)被上訴人
    有無施用詐術，致上訴人陷於錯誤而交付30萬元？
五、依上訴人主張之受詐欺事實，其侵權行為損害賠償請求權是
    否罹於消滅時效？
（一）按因侵權行為所生之損害賠償請求權，自請求權人知有損
      害及賠償義務人時起，二年間不行使而消滅，民法第197
      條第1項定有明文，又所謂知有損害及賠償義務人之知，
      係指明知而言，如當事人間就知之時間有所爭執，應由賠
      償義務人就請求權人知悉在前之事實，負舉證責任（最高
      法院72年台上字第1428號判例意旨參照）。
（二）上訴人主張其係於91年4月間洽請警察機關代為查明，始
      知並無「陳建志」該人或系爭本票內所載身分證字號係屬
      虛偽乙節，經原審函詢高雄市政府警察局前鎮分局，據覆
      稱：91年3 至5 月間，上訴人確有前往該局轄下前鎮街派
      出所，與該所員警陳振興共研本案，此有該局92年7 月17
      日高市警前分刑字第0920009948號函附卷可稽（原審卷第
      154 頁）。又陳振興於本件上訴人對被上訴人提起之偽造
      有價證券等刑事告訴偵查中證稱：當時伊有先初步查陳建
      志有無通輯，但身分證號碼檢核有誤，後來乙○○到派出
      所說明，並無陳建志此人等語，此亦經本院調取台灣高雄
      地方法院檢察署91年發查字第4403號卷核閱明確（91年8
      月15日詢問筆錄）。據上，足認上訴人主張其係於91年4
      月間方知悉其所主張之受詐欺事實，尚屬可採，則其至遲
      應於93年4 月前，行使其基於該受詐欺事實之損害賠償請
      求權。而上訴人於原審係於91年9 月18日追加侵權行為法
      律關係為其請求權基礎，此有其當日庭呈之準備書狀在卷
      可按（原審卷第63頁），職是，足認上訴人行使侵權行為
      損害賠償請求權之時點，係在二年之消滅時效期限之前，
      自無罹於時效之可言。
（三）至被上訴人雖辯稱：上訴人於88年1 月13日（本件借款日
      ）或同年11月9 日（系爭本票簽發日），即已知有損害及
      賠償義務人等語，惟為上訴人所否認，而被上訴人就其抗
      辯之前開情節，並未能舉證以實其說，所辯殊無可採，從
      而，自無從認上訴人之侵權行為損害賠償請求權已罹於消
      滅時效。
（四）承前，足認依上訴人主張之受詐欺事實，其侵權行為損害
      賠償請求權並未罹於消滅時效。
六、被上訴人有無施用詐術，致上訴人陷於錯誤而交付30萬元？
（一）按當事人主張有利於己之事實者，就其事實有舉證之責任
　　　，民事訴訟法第277條定有明文。又民事訴訟如係由原告
      主張權利者，應先由原告負舉證之責，若原告先不能舉證
      ，以證實自己主張之事實為真實，則被告就其抗辯事實即
      令不能舉證，或其所舉證據尚有疵累，亦應駁回原告之請
      求，最高法院17年上字第917號判例可資參照。本件上訴人
　　　主張被上訴人施用詐術致其交付30萬元，既為被上訴人所
　　　否認，揆諸上開說明，即應由上訴人就前述詐欺事實負舉
      證責任。
（二）上訴人陳稱其於88年1 月13日自其設於國泰世華前鎮分行
      之前揭帳戶內轉帳支出40萬元開立該銀行支票後，該紙支
      票於翌日存入被上訴人於同一銀行開設之上述帳戶，並經
      人領取30萬元等情，固為被上訴人所不爭執。惟上開情節
      至多證明被上訴人曾自上訴人處受領30萬元之事實，不足
      證明被上訴人有施用詐術，或上訴人係因陷於錯誤而交付
      該30萬元。何況，被上訴人抗辯：伊係應上訴人之請，始
      於88年1 月14日會同上訴人、李妃娥前往開設前揭帳戶、
      存入銀行支票，伊辦畢相關手續後，當場即將存摺、提款
      卡及提領之30萬元交還上訴人等語。核與證人李妃娥於原
      審經隔離訊問，證述：原告（即上訴人）在世華銀行開戶
      ，是我、原告及被告（即被上訴人）一起去，開戶500 元
      是原告拿出來的，並存入1 張由世華銀行開立受款人為原
      告的支票，銀行當天就把存摺及提款卡給原告，我知道後
      來有提出30萬元等詞（原審卷第101 頁），大致相符，足
      認被上訴人辯稱其實際上並無使用、支配該40萬元銀行支
      票兌現之款項，尚非子虛。至上訴人雖否認與被上訴人等
      同往開戶、存入銀行支票及受領提出之30萬元暨存摺、提
      款卡各節，惟未能舉出反證以資推翻，所言自無可採。
（三）其次，上訴人另提出被上訴人所交付，嗣經查明發票人「
      陳建志」及身分證字號均屬虛偽，實際並無其人之系爭本
      票，為被上訴人施用詐術之論據。而被上訴人固不否認該
      等本票除金額欄外，其餘係其簽寫並交付，惟辯稱：系爭
      本票係上訴人為應付其前夫要錢，另要求伊按上訴人提供
      之人別資料抄寫、簽發，以出示予其前夫，俾杜困擾等語
      。而以系爭本票發票日為88年11月19日，遠在上訴人交付
      本件借款之88年1 月14日後達約10個月，則該等本票是否
      供為本件借款之擔保，已有可疑，更難據其內容不實而推
      認被上訴人曾施用詐術。況且，證人李妃娥於原審證述：
      這三張本票是甲○○委託被告所簽發的，是在88年11月9
      日在原告住處簽發，被告是按原告意見寫，陳建志資料是
      原告提供的等語（原審卷第101 頁），亦核與被上訴人所
      辯互符。參以，上訴人於原審自承：本票是我提供的；系
      爭本票除指紋外，字跡應是被告乙○○的等語（原審卷第
      104 頁、第88頁），以上訴人所稱其自行提供本票乙節，
      與被上訴人、證人李妃娥敘稱被上訴人係應上訴人要求而
      開立本票，尚無相違，且上訴人既欲借貸予陳建志，於能
      辨視系爭本票內字跡係乙○○書寫之情形下，猶予收受，
      顯有悖於常情，益見被上訴人前揭所辯，尚非全然無據。
      至上訴人雖稱：伊於收到系爭本票時，曾就其內記載發票
      日遠在88年11月19日乙節質責被上訴人，被上訴人答以收
      不收該等票據隨便伊，伊因已借款已交出，不得不收等語
      ，惟上訴人就其前揭所述並未能舉證以實其說，所言自無
      足採。據上，系爭本票並無從採為有利於上訴人之判斷。
（四）反之，上訴人於原審先則引用刑事告訴狀，敘稱：88年1
      月初被上訴人告稱友人欲借30萬元，其乃於88年1 月13日
      提領30萬元交付被上訴人（原審卷第34頁）；而後並稱88
      年1 月13日其係提領現金，當時被告、及被告女友及其均
      在場（原審卷第24頁）。而於原審向國泰世華前鎮分行函
      調當日交易往來紀錄，查明其於88年1 月13日係轉帳並開
      立40萬元之該銀行支票後，改稱：被告向原告稱他的友人
      陳建志要向原告借40萬元（原審卷第59頁）；其當時係開
　    世華銀行支票交給乙○○（原審卷第88頁）。嗣於本院審
      理中又稱：其交付40萬元銀行支票給乙○○，88年1 月14
      日乙○○拿10萬元返還予其，謂友人只借30萬元就好等語
      （本院卷第23頁）。以上訴人就被告以友人之名借貸之額
      度究係30萬元或40萬元，及其究係交付現金或銀行支票，
      暨其交付地點係上開銀行或他處、有無他人在場各節，先
      後所述互有歧異，則被上訴人究有無以友人名義向上訴人
      借款乙節，已堪質疑。
（五）再者，經本院詢之上訴人，其就溢給之10萬元如何取回，
      先據其答稱：8 月14日（即交付銀行支票當日）乙○○拿
      10萬元現金還我（本院卷第23頁），後又改稱：借款約一
      週後（即8 月22日），他交系爭本票時一併交10萬元給我
      （本院卷第48頁），惟經本院函詢國泰世華前鎮分行該10
      萬元之提領情形，據覆函所附交易明細資料觀之，被上訴
      人之前揭帳戶係於88年1 月25日以提款卡分四次提領3 筆
      3 萬元及1 筆1 萬元，此有該銀行93年12月18日092 國世
      前鎮字第0009號函附卷可稽（本院卷第37頁）。以上訴人
      就取回10萬元之時間，前後所述不一，且與事實不符，則
      被上訴人究有無上訴人所稱向其受領40萬元銀行支票，嗣
      後返還10萬元現金等情形，誠有疑義。況且，倘被上訴人
      存心詐騙上訴人，其於已得支配40萬元之情形下，焉有不
      將該款項全數供己花用，而反以友人僅需借貸30萬元，自
      動將其餘10萬元奉還上訴人之理。
（六）承前，上訴人所舉證據並不足證明被上訴人有佯以「陳建
      志」名義向上訴人借款，致上訴人陷於錯誤而交付30萬元
      之情事。
七、綜上所述，上訴人既不能舉證證明其因受被上訴人詐欺而交
    付30萬元，則其依侵權行為法律關係，請求被上訴人賠償30
    萬元及自支付命令送達翌日即91年7 月2 日起至清償日止，
    按年息百分之五計算之利息，洵屬無據，應予駁回。原審為
    上訴人敗訴之判決，並無違誤，上訴人仍執前詞指摘原判決
    不當，求為廢棄改判，為無理由。
八、結論：本件上訴為無理由，依民事訴訟法第436 條之1 第3
    項、第449 條第1 項、第78條，判決如主文。
中　　華　　民　　國　　94　　年　　3 　　月　　31　　日
                      台灣高雄地方法院民事第一庭
                        審判長法　官　  甯  馨
                              法　官　  劉傑民
                              法　官　  林韋岑
┌────────────────────────────────────────────┐
│附表：　　　　　　　　　　　　　　　　　　　　　　　　　　　　　　 　92年度簡上字第362號│
├──┬───────┬────────┬───────┬────────┬───────┤
│編號│ 發 　票　 日 │發　　票　　人　│ 到 　期　 日 │票面金額(新臺幣)│票  據  號  碼│
├──┼───────┼────────┼───────┼────────┼───────┤
│ １ │   88.11.19   │　　 陳建志     │   90.12.01   │    100,000     │TH0000000     │
├──┼───────┼────────┼───────┼────────┼───────┤
│ ２ │   88.11.19   │　　 陳建志     │   90.12.01   │    100,000     │TH0000000     │
├──┼───────┼────────┼───────┼────────┼───────┤
│ ３ │   88.11.19   │　　 陳建志     │   90.12.01   │    100,000     │TH0000000     │
└──┴───────┴────────┴───────┴────────┴───────┘
正本係照原本作成。
本判決不得上訴。
中　　華　　民　　國　　94　　年　　3 　　月　　30　　日
                               書記官　 林麗文
